【裁判字號】    90,台上,1038
【裁判日期】    900614
【裁判案由】    塗銷抵押權登記
【裁判全文】
最高法院民事判決                                九十年度台上字第一○三八號
    上  訴  人  庚○○
                戊○○
                丙○○
                丁○○
                乙○○
                己○○
   共      同
   訴訟代理人   吳中仁律師
   被 上訴 人   甲  ○
右當事人間請求塗銷抵押權登記事件，上訴人對於中華民國八十八年十二月二十九日
台灣高等法院第二審更審判決（八十八年度上更(一)字第二八三號），提起上訴，本院
判決如左：
    主  文
上訴駁回。
第三審訴訟費用由上訴人負擔。
    理  由
本件被上訴人主張：上訴人之被繼承人林華盛於民國七十一年一月十一日與伊簽訂土
地、建築改良物抵押權設定契約書，由伊提供所有坐落台北市○○區○○段一小段二
四五號土地應有部分三萬零四十四分之八百七十三及地上建物門牌台北市○○區○○
路一段一四號三樓（整編前為同市區○○街○段一四號三樓）所有權全部（下稱系爭
房地），為林華盛設定新台幣（下同）三百萬元最高限額抵押權，以為借款之擔保，
約定權利存續期間自七十一年一月十一日起至七十六年一月十日止，清償日期按各個
債務分別定之，於實際貸放時另立借據或本票。系爭抵押權權利存續期間，伊並無向
林華盛借款，詎林華盛竟於該存續期間經過後，以執有伊丈夫李發簽發、由伊背書、
以桃園市農會為付款人、七十一年六月四、二十二、二十六日期、面額分別為五十萬
元、九十萬元、一百五十萬元之支票三紙為由，向台灣士林地方法院（下稱士林地院
）聲請准許拍賣抵押物，經該法院裁定予以准許，並聲請同法院以八十五年度執字第
二九七號拍賣抵押物事件實施強制執行等情，求為命上訴人塗銷系爭房地抵押權登記
（台北市士林地政事務所七十一年收件字號北投字第三七二號），並撤銷士林地院八
十四年度拍字第一八九三號民事裁定及該法院八十五年執字第二九七號民事強制執行
程序之判決。
上訴人則以：被上訴人以其所有系爭房地為向林華盛借款之擔保，設定本金最高限額
三百萬元之抵押權，即陸續三次向林華盛借款合計二百九十萬元，並交付其夫李發簽
發、由其背書之前揭支票三紙以為憑據，該債務既未清償，林華盛聲請拍賣抵押物，
於法並無不合等語，資為抗辯（林華盛於訴訟繫屬中之八十六年十一月十三日死亡，
由上訴人承受訴訟）。
原審斟酌全辯論意旨及調查證據之結果，以：被上訴人主張上訴人之被繼承人林華盛
於七十一年一月十一日與伊簽訂系爭房地抵押權設定契約書，由伊提供系爭房地，設
定本金最高限額三百萬元之抵押權，為伊向林華盛借款之擔保，權利存續期間自七十
一年一月十一日起至七十六年一月十日止，債務清償日期按各個債務分別規定，於實
際貸放時另立借據或本票，林華盛以執有李發所簽發，伊背書之前揭三紙支票向士林
地院聲請准許拍賣抵押物裁定並聲請強制執行之事實，為上訴人所不爭，並有房地登
記聲請書、抵押權設定契約書、士林地院八十四年度拍字第一八九三號民事裁定、八
十五年度執字第二九七號拍賣抵押物強制執行事件卷及支票三紙影本附卷可憑。上訴
人主張被上訴人向伊之被繼承人林華盛借款五十萬元、九十萬元及一百五十萬元，固
據提出經由被上訴人背書之支票三紙影本為憑，並舉證人楊定城為證。惟票據行為為
不要因行為，持票人如主張借貸關係存在，應就票據原因關係之積極事實負舉證責任
，上訴人所提經由被上訴人背書之前述三紙支票，僅能證明被上訴人應負背書人之票
據責任，不能謂林華盛生前確有交付金錢予被上訴人之事實。又證人楊定城結證略稱
：李、林二人早有金錢往來，我知道，二人為我好友，二人借貸二百九十萬元之事，
有到桃園公所調解委會調解，起先調解不成立，未調解前，林華盛有請我去找李發還
錢，李發向我表示經濟困難，但未與被上訴人碰面，至八十四年間林向桃園市調解委
員會申請調解，第一、二次李發夫妻未到，第二次由其子李天仁出面，李天仁同意一
個月還二萬元，林華盛不同意，第三次調解亦不成立，結果林華盛提起訴訟云云，僅
能證明被上訴人之夫李發曾向林華盛借錢，尚不能證明被上訴人有向林華盛借錢。復
按調解程序中，當事人所為之陳述或讓步，於調解不成立後起訴者，不得採為裁判之
基礎，為民事訴訟法第四百二十二條所明定。被上訴人之子李天仁縱於林華盛起訴前
向桃園調解委員會聲請調解事件中，允諾分期清償系爭款項，惟依上開規定，李天仁
在市調解程序中所為之陳述，不得執為裁判之基礎。況李天仁出席該調解委員會之調
解，僅代理李發一人，並未代理被上訴人，有該委員會八十四年度民調字第三九七號
調解事件案卷影本可稽，則李天仁在調解時所為陳述不得執為被上訴人有向林華盛借
貸二百九十萬元之依據。另被上訴人之子李天仁固在士林地院八十五年度執字第二九
七號拍賣抵押物強制執行事件中代理被上訴人到場陳稱：「我們與林華盛之債務已全
部清償完畢，而且所有之借據、支票，本案均已全部取回，債權人林華盛不應該拍賣
我們的房子。」，但李天仁此項陳述，不得視為本案之自認。況李天仁所稱：「我們
與林華盛之債務已全部清償完畢」，所謂「我們」，究係指李發、李天仁父子，或包
含被上訴人本人，語焉不詳。且所謂全部清償完畢，亦不能反面解釋被上訴人有向林
華盛借貸二百九十萬元之事實。再李發所簽發經由被上訴人背書之支票計有三紙，票
號分別為二三○一三四、二二一九六五、二三○一三二號，而林華盛於七十七年間向
士林地院提出之執行債權憑證僅有票號二三○一三三、二三○一三四號支票二紙，其
中僅二三○一三四號支票與前揭三紙支票相符，其餘一紙支票與前揭三紙支票無關，
足見上訴人所提出之三紙支票與系爭擔保借款並無必然關係。是上訴人所舉上開各項
事證，僅能證實林華盛生前與李發間有借貸關係存在，尚不足以證明林華盛生前對被
上訴人有系爭債權之存在。而被上訴人與伊夫李發早於六十年即辦妥夫妻分別財產制
登記在案，有登記資料為憑，並為上訴人所不爭，被上訴人於六十六年間取得系爭不
動產，依法保有其所有權，系爭抵押權所擔保之債務，專限於被上訴人本人之借款債
務，不及於其他第三人之借款債務，為上訴人所不爭，並有土地登記簿謄本及抵押權
設定契約書為憑，上訴人既不能證明對於被上訴人有本件債權存在，則被上訴人主張
上訴人於前揭最高限額抵押權存續期間，對於被上訴人並無所擔保之債權存在，尚非
不可採。兩造簽訂之抵押權設定契約書記載：「於實際貸放時，另立借據或本票」，
此項約定屬證據契約之性質，兩造應受其拘束，上訴人所執有經被上訴人背書之系爭
支票三紙既與抵押權設定契約書所約定：「於實際貸放時，另立借據或本票」之內容
不符，自非屬系爭抵押權所擔保之債權。系爭抵押權設立登記時，林華盛提出於士林
地政事務所之全部資料僅有登記聲請書、委託書、抵押權設定契約書、戶籍謄本及印
鑑證明等文件，並無所謂「其他特約事項」，有士林地政事務所出具之系爭抵押權全
套登記資料影本足證，該「其他特約事項」既未以附件之形式辦理登記，依民法第七
百五十八條之規定，即不生物權效力。況證人即承辦是項登記業務之代書亦到庭證述
：抵押權設定契約書所載：「於實際貸放時，另立借據及本票」係應雙方（指李發及
林華盛）要求填寫的，至於另紙「其他特約事項」是抵押權設定契約書簽立後，林華
盛再要求伊補寫，再由林華盛自行拿去給被上訴人蓋章，但「其他特約事項」未附送
地政事務所辦理登記等語，可見被上訴人與林華盛簽訂抵押權設定契約書之初，系爭
抵押權所擔保之債權應僅限於被上訴人簽發之借據或本票，第三人李發、李天仁所簽
發之系爭支票，縱經被上訴人背書，並非本金最高限額三百萬元之系爭抵押權擔保之
範圍，至為明顯。上訴人既不能證明林華盛生前對於被上訴人有前述二百九十萬元之
債權，且其所執有被上訴人背書之三紙支票亦非系爭最高限額抵押權擔保之債權，系
爭抵押權之存續期間已屆滿，兩造間抵押權設定契約即告終止，被上訴人訴請塗銷系
爭抵押權登記，應予准許。又被上訴人與林華盛間既無任何債之關係存在，士林地院
以八十四年度拍字第一八九三號裁定就系爭抵押物准予拍賣，及林華盛聲請以八十五
年執字第二九七號拍賣抵押物事件實施強制執行，即非適法，被上訴人請求撤銷上開
准許拍賣抵押物之裁定及強制執行之程序，亦應予准許等詞，為其心證之所由得，並
說明對兩造其餘攻擊防禦方法之取捨意見，因而將第一審所為被上訴人敗訴之判決廢
棄，改判如其聲明，經核於法洵無違誤。上訴論旨，徒就原審取捨證據、認定事實及
解釋意思表示之職權行使，指摘原判決不當，聲明廢棄，不能認為有理由。
據上論結，本件上訴為無理由。依民事訴訟法第四百八十一條、第四百四十九條第一
項、第七十八條，判決如主文。
中      華      民      國     九十     年      六      月     十四     日
                              最高法院民事第六庭
                                  審判長法官  吳  正  一
                                        法官  劉  福  來
                                        法官  鄭  玉  山
                                        法官  葉  勝  利
                                        法官  高  孟  焄
      右正本證明與原本無異
                                              書  記  官
中      華      民      國     九十     年      七      月      四      日


司法院資訊處製作；財團法人民間司法改革基金會備份。
